【裁判字號】    89,簡上,24
【裁判日期】    890412
【裁判案由】    給付票款
【裁判全文】
臺灣嘉義地方法院民事判決                    八十九年度簡上字第二十四號
    上  訴  人  丁○○
    訴訟代理人  乙○○
    被上訴  人  華南商業銀行股份有限公司
    法定代理人  丙○○
    訴訟代理人  甲○○
右當事人間請求給付票款事件，上訴人對於中華民國八十八年十二月九日本院嘉義簡
易庭八十八年度嘉簡字第八一四號第一審判決提起上訴，本院判決如左：
    主  文
上訴駁回。
第二審訴訟費用由上訴人負擔。
    事  實
甲、上訴人方面：
  一、聲明：原判決廢棄；被上訴人在第一審之訴駁回；第一、二審訴訟費用由被上
      訴人負擔。
  二、陳述：除與原審判決書所載者相同茲予引用外，補稱：被上訴人明知凌威福公
      司財務不佳，仍以不相當對價即低於票面金額取得系爭支票，屬惡意並有重大
      過失，取得該票據。
  三、證據：援用原審之立證方法。
乙、被上訴人方面：
  一、聲明：駁回上訴。
  二、陳述：與原審判決書所載者相同茲引用之。
  三、證據：援用原審之立證方法。
    理  由
一、本件被上訴人即原告起訴主張執有上訴人即被告所簽發之以台南區中小企業銀行
    梅山分行為付款人，發票日為民國（下同）八十八年七月十五日，票面金額為新
    台幣（下同）二十一萬元之支票乙紙，詎屆期未獲付款，因而起訴請求上訴人清
    償票款。上訴人即被告則以系爭之票係上訴人簽發並交付予訴外人凌威福股份有
    限公司（以下簡稱凌威福公司），僅係擔保性質，作為按月充抵建發電器行之貨
    款，然凌威福公司於四月份惡性倒閉，無法履行經銷合約違反協議規定，並未出
    貨予建發電器行，所以上訴人無庸支付票款。被上訴人明知上訴人與凌威福公司
    之間債權債務事宜，即系爭支票僅具擔保性質，竟仍收受凌威福公司交付之系爭
    支票而貸款予凌威福公司，又上訴人未取得凌威福公司與上訴人之商品交易憑證
    ，即收受凌威福公司將沒有交易事實之系爭支票作為貼現之用，已違反銀行法第
    十五條之規定，是被上訴人取得系爭支票顯屬惡意。又被上訴人所公告之放款利
    率為年息百分之八點六二五，但被上訴人向凌威福公司票貼取得系爭支票面額二
    十一萬元，日期為八十八年一月至支票到期日八十八年七月十五日止，期間為六
    個月，被上訴人卻只支付凌威福公司十六萬八千元，已先扣掉利息四萬二千元，
    年利率高達百分之四十五以上，顯然以不相當之對價取得系爭支票等語置辯。
二、系爭支票係上訴人所簽發後，交付予訴外人凌威福公司，該公司再持該紙支票向
    被上訴人辦理票貼融資，金額為票面金額之八成，屆期支票未獲付款等情，為兩
    造所不加爭執，且有被上訴人提出之支票及退票理由單影本各乙紙為證，應堪信
    為真實。
三、按票據債務人不得以自己與發票人或執票人之前手間所存抗辯之事由對抗執票人
    ，但執票人取得票據出於惡意者，不在此限。票據法第十三條固定有明文。然所
    謂「惡意」係指執票人明知票據被請求人與發票人或執票人之前手間有抗辯事由
    存在而言。又票據行為，為不要因行為，執票人不負證明關於給付之原因之責任
    ，如票據債務人主張執票人取得票據出於惡意或詐欺時，則應由該債務人負舉證
    之責，最高法院六十四年台上字第一五四０號著有判例可稽。經查，本件被上訴
    人取得系爭支票係因訴外人凌威福公司在被上訴人銀行辦理票據貼現融資業務持
    往辦理融資之票據，至於凌威福公司究係因何種法律關係取得該支票，應非被上
    訴人銀行所應究明之問題。況上訴人主張被上訴人明知該支票係上訴人簽發並交
    付予訴外人凌威福公司，僅係擔保性質，作為按月充抵建發電器行之貨款等情，
    業經被上訴人所否認，上訴人復無法舉證以實其說，尚難因此認定被上訴人有何
    「惡意」可言。又票據法並未規定收受票據前須先調查票據債務人之資力方可收
    受，固縱認被上訴人在收受系爭支票前已明知訴外人凌威福公司財務狀況不佳，
    且未查明該支票之來源是否與票據貼現融資業務相關規定相符，即加以收受融資
    ，亦僅係被上訴人有無因故意過失造成上訴人損害而應負損害賠償責認之問題。
    從而，上訴人抗辯稱被上訴人取得系爭支票係出於「惡意」，尚難採信。
四、又按無對價或以不相當之對價取得票據者，不得享有優於其前手之權利，票據法
    第十四條第二項定有明文。然所謂「不相當對價」，係指依一般人之社會觀念均
    認票面金額與取得票據之代價顯不相當而言。經查，被上訴人係依據財政部頒訂
    之「銀行對企業授信規範」訂定辦理墊付國內票款週轉金貸款作業要點，對訴外
    人凌威福公司辦理票據貼現融資而收受系爭支票，其貼現額度為票面金額之八成
    ，有被上訴人提出之該作業要點乙份可資佐證，故被上訴人尚非以不相當之對價
    取得系爭支票自明。
五、綜上所述，本件被上訴人主張上訴人應給付二十一萬元及自八十八年七月十五日
    起至清償日止按年息百分之六計算之利息為可採，上訴人所辯均無足取。從而，
    被上訴人本於票據之法律關係，請求上訴人給付上述票款及法定利息，為有理由
    ，應予准許。是則原審判命上訴人如數給付，又因本件係命清償票據上債務之判
    決，原審並依職權宣告假執行，於法並無違誤。上訴意旨指摘原判決不當，求予
    廢棄改判，為無理由，應予駁回其上訴。
六、據上論結，本件上訴為無理由，依民事訴訟法第四百三十六條之一第三項、第四
    百四十九條第一項、第七十八條，判決如主文。
中      華      民      國    八十九    年      四      月     十二     日
~B臺灣嘉義地方法院民事庭
~B    審判長法官  王明宏
~B    法      官  蕭道隆
~B    法      官  曾文欣
本判決與原本無異。
本判決不得上訴。
中      華      民      國    八十九    年      四      月     十二     日
~B    書  記  官  董秋平


司法院資訊處製作；財團法人民間司法改革基金會備份。
